【裁判字號】    93,上更(一),20
【裁判日期】    950502
【裁判案由】    侵權行為損害賠償
【裁判全文】
臺灣高等法院臺南分院民事判決  93年度上更(一)字第20號
上  訴  人  甲○○
訴訟代理人  蔡碧仲  律師
複 代 理人  丁○○
訴訟代理人  愛紳  律師
訴訟代理人  陳鼎文  律師
被 上 訴人  李明憲即華濟醫院
訴訟代理人  戊○○
被 上 訴人  乙○○
訴訟代理人  葉天祐  律師
上列當事人間請求侵權行為損害賠償事件，上訴人對於民國91年
11月25日臺灣嘉義地方法院第一審判決（88年度重訴字第19號）
提起上訴，經最高法院第一次發回更審，本院於95年4月18日言
詞辯論終結，判決如下：
    主  文
原判決關於駁回上訴人下開第二項之訴部分，暨除確定部分外訴
訟費用之裁判，均廢棄。
上開廢棄部分，被上訴人應連帶給付上訴人新台幣一百三十八萬
五千七百二十五元，及被上訴人李明憲即華濟醫院自民國八十八
年一月二十九日起，被上訴人乙○○自民國八十八年一月二十八
日起，均至清償日止，按年息百分之五計算之利息。
其餘上訴駁回。
第一審（確定部分除外）、第二審及發回前第三審訴訟費用由被
上訴人連帶負擔十分之七，餘由上訴人負擔。
    事實及理由
一、上訴人主張：伊於民國85年12月11日至被上訴人李明憲即華
    濟醫院（下稱華濟醫院）眼科部求診，經電腦斷層掃瞄後，
    發現右眼眶內有一腫瘤，即由該醫院僱用之醫師即被上訴人
    乙○○繼續治療，當時乙○○告知須開刀取出腫瘤，以免影
    響視力。嗣於同年月31日第一次開刀後，不但未取出腫瘤，
    且造成伊右眼眼皮完全下垂及眼球無法轉動等症狀，並對伊
    表示上開症狀只是暫時性，於第二次開刀時可併行處理。致
    伊任由乙○○於86年1月16日為第二次手術，惟至86年2月24
    日出院後，仍未改善。旋伊在財團法人私立台北醫學院附設
    醫院（下稱北醫）開刀取出腫瘤後，始悉眼皮下垂、眼球下
    吊及眼球隨脈搏跳動等症狀實非手術所必然。被上訴人乙○
    ○顯因業務上之過失造成伊右眼之傷害，伊受有醫療費用新
    台幣（下同）452,631元、減少勞動能力損失1,047,369元、
    精神慰撫金500,000元，合計2,000,000元之損害，應由被上
    訴人負連帶賠償責任，爰依侵權行為、不完全給付、及消費
    者保護法第七條規定之法律關係，求為命被上訴人連帶給付
    2, 000,000元及自訴狀繕本送達翌日起加計法定遲延利息之
    判決。【按上訴人於原審起訴請求被上訴人連帶給付8,739,
    965元本息，原審判決上訴人全部敗訴後，上訴人就超過2,0
    00,000元本息部分，未聲明不服，已告確定】於本院聲明：
    (一)、原判決關於駁回上訴人2,000,000元，及其法定利息部
        分之訴與該部分假執行之聲請，暨負擔該訴訟費用之裁
        判均廢棄。
    (二)、上列廢棄部分，被上訴人等應連帶賠償上訴人2,000,00
        0元，及自起訴狀繕本送達翌日起至清償日止，按年息
        5%計算之利息。
    (三)、廢棄部分第一、二審訴訟費用均由被上訴人等連帶負擔
        。
    (四)、第二項聲明，上訴人願供擔保，請准宣告假執行。
二、被上訴人則以：醫療行為本具危險性及不確定性，依行政院
    衛生署醫事審議委員會（下稱醫審會）之鑑定，本件病例所
    發生之併發症，任何醫師即盡全力，合理注意義務亦無法完
    全避免損傷之發生。被上訴人眼球之腫瘤若無伊治療，豈有
    現今之視力保留及症狀改善。北醫及國立成功大學醫學院附
    設醫院各於86年7月17日及89年11月17日為上訴人手術治療
    或門診，距被上訴人乙○○為上訴人手術已久，不足證明乙
    ○○之手術有何過失。再上訴人並不能證明其右眼損害致其
    全部無法工作，且手術後86年2月間上訴人之視力已恢復至
    先前正常近視度數，其眼瞼亦可矯正回復，其請求減少全部
    勞動損失，實屬無據。又上訴人手術後曾至北醫等其他醫院
    進行手術及診治，有無受到損害，均無從證明，單獨向被上
    訴人請求賠償，尤屬不當等語，資為抗辯。於本院聲明：
    (一)、上訴人之上訴及假執行之聲請均駁回。
    (二)、第一、二審訴訟費用由上訴人負擔。
    (三)、如受不利判決，願供擔保，請准免為假執行
三、兩造不爭執之事實：
    (一)、上訴人因右眼視力突感模糊不清，於85年12月11日至被
        上訴人華濟醫院眼科部門求診，並為電腦斷層掃瞄後，
        發現右眼眶內有一腫瘤，即轉診由該醫院之醫師即被上
        訴人乙○○繼續治療。
    (二)、被上訴人乙○○告知上訴人須開刀取出腫瘤，以免影響
        視力，並表示此部位之腫瘤切除手術，沒有問題，大約
        須住院兩星期即可出院，上訴人遂同意於85年12月31日
        接受第一次開刀。詎開刀後，並未取出腫瘤，而造成被
        上訴人右眼眼皮完全垂下，同時眼球無法轉動等症狀。
    (三)、嗣於86年1月16日再經被上訴人乙○○行第二次開刀手
        術，迄至86年2月24日出院後，症狀仍未改善等事實。
    (四)、以上事實，業據上訴人提出華濟醫院之病理組織檢查報
        告、北醫之病理組織檢查報告單、診斷證明書影本（見
        原審卷第9-14頁；本院上字卷第122、123頁）及照片
        （見本院上字卷第124頁）等為證，復為被上訴人等
        所不爭，自堪信為真實。
四、至於上訴人主張伊右眼術後所生前述症狀，係因被上訴人乙
    ○○醫療過失行為所造成，應依侵權行為損害賠償之法律關
    係，連帶賠償伊之損害等情，則為被上訴人等所否認，並以
    前揭各情詞置辯，是本件應審酌者為被上訴人應否負損害賠
    償責任？如是，其賠償金額為何？等項。經查：
  (一)、被上訴人乙○○被訴涉嫌業務過失傷害犯行，雖經原審及
      本院刑事庭判決無罪確定，有本院依職權調取之本院90年
      度上易字第1221號過失傷害刑事案卷可憑，但民事庭基於
      審判獨立原則，本不受刑事庭之事實認定之拘束。況按過
      失即注意義務之違反，故醫療過失即係違反注意義務之謂
      。有關過失之認定，在刑事與民事之判斷標準及程度，自
      有不同，因刑事犯罪之成立，對醫師名譽、信用、執業，
      甚至自由均影響重大，不若民事純粹財產關係。故刑事上
      認定過失乃採從嚴主義。至於侵權行為之過失與債務不履
      行之過失則非如刑事採從嚴主義，是被上訴人乙○○在刑
      事部雖獲判無罪確定，不能由此即認其民事上不構成過失
      侵權行為，應甚明確。又按因近來社會活動經常伴隨著高
      度之危險，過失理論，遂轉而強調「結果迴避義務」（參
      見邱聰智著「醫療過失侵權行為」民法研究(一)、第427-42
      8頁）。易言之，有關過失之判斷標準上，結果迴避義務
      之是否違反，成為判斷過失之主要根據之一。
  (二)、查被上訴人乙○○於原審乃陳稱：「‧‧‧提瞼肌是第一
      次手術時切開，沒有切開或切除上直肌。因如果沒切開提
      瞼肌，就沒辦法切除腫瘤‧‧‧第二次開刀是因我已確認
      不是動脈瘤或屈張才開刀，切除部分腫瘤，‧‧‧第二次
      開刀有牽引上直肌，沒切斷。‧‧‧」等語（見原審卷(一)
      第63頁反面、64頁）。而其所言「沒切開提瞼肌就沒辦法
      切除腫瘤」、「第二次開刀切除部分腫瘤」等情苟屬實，
      且其另主張切開之提瞼肌已縫合乙節亦為真，則為何第二
      次手術確有切除腫瘤卻不需要再切開一次提瞼肌即得進行
      ？況且被上訴人乙○○於92年7月17日民事補充上訴答辯
      狀復主張其僅在一條上直肌因手術需要予以切開再縫合等
      語（參見本院前審卷第144頁），亦與前開陳述不合，
      則被上訴人乙○○究竟係曾切開何條眼肌，又何條眼肌始
      為切除腫瘤所必要之手段，實不無疑義；又被上訴人乙○
      ○於原審陳述：「（問：沒動到上直肌原告為何眼球下吊
      、眼睛瞎掉？‧‧‧）上直肌牽引有可能造成眼睛下吊。
      」（參見原審卷(一)第64頁反面），可見上訴人右眼眼球運
      動障礙，係有可能肇因於對上直肌之牽引。而觀之財團法
      人嘉義基督教醫院（下簡稱嘉基）88年12月29日（八八)
      嘉基醫字第1200號函載：「病患甲○○於86年4月15日至
      本院眼科門診，當時右眼眼皮下垂、眼球無法向上看，經
      診斷是右眼動眼神經麻痺‧‧‧」等語（參見嘉義地院88
      年度易字第973號刑事卷第97頁）。另台北醫學院附設醫
      院之診斷證明書亦載：「患者因右眼眼窩腫瘤於民國86年
      7月17日入院手術治療，術前檢查除眼窩腫瘤外，並有右
      眼眼瞼提瞼肌痲痺及上直肌痲痺致眼位下移及眼瞼下垂。
      」等語（參見本院前審卷第122頁）。可知上訴人在至其
      他醫院就診前，即已出現右眼眼球運動障礙之症狀，而若
      非被上訴人乙○○於手術過程中對於上直肌之處理不當，
      上訴人為何會有此症狀，其間難謂無相當因果關係；至於
      嘉基前揭函雖認：「說明：二病患甲○○於86年4月15日
      至本院眼科門診，當時右眼眼皮下垂、眼球無法向上看，
      經診斷是右眼動眼神經麻痺，右眼動眼神經麻痺之原因可
      能是腦神經血液循環不良、外傷、腦部腫瘤壓迫或腦血管
      瘤壓迫造成。‧‧‧」（參見嘉義地院前開刑案卷第97頁
      ）等情，但此無法據為被上訴人乙○○有利之判斷，蓋上
      訴人於被上訴人乙○○為其施第二次手術後，至其至台北
      醫學院附設醫院手術前，其間僅於86年4月15日到嘉基眼
      科門診一次，有上開函文及病歷附於嘉義地院刑事卷可稽
      ，是關於上訴人右眼動眼神經麻痺之原因究竟為何，實未
      經該院詳細診斷過，因此不能逕憑「可能是腦神經血液循
      環不良、外傷、腦部腫瘤壓迫或腦血管瘤壓迫造成。」等
      語，即謂與被上訴人乙○○之手術無關。況被上訴人乙○
      ○既稱第二次手術確有切除上訴人之部分腫瘤，並稱「(一)
      ‧‧‧（第二次手術）術後上訴人眼突、頭痛、一過性黑
      矇、視力皆獲改善。」（參見原審卷(一)第43頁）。可見被
      上訴人乙○○所進行之第二次手術乃對於上訴人之病情有
      相當之改善，既有改善，上訴人為何於86年3月間不再回
      被上訴人醫院複診，隨即在4月間又可能因腦部腫瘤壓迫
      或腦血管瘤壓迫導致右眼動眼神經麻痺，前往嘉基就診，
      是嘉基上開函文之推測顯然與被上訴人乙○○之說詞不同
      ，即難認上訴人術後所生上開症狀係嘉基上開函文所推測
      之原因造成。又上訴人所提之北醫及成大醫院之診斷證明
      書（均影本參見本院前審卷第122-123頁），雖均未提
      上直肌切斷之情，但如前所述，被上訴人乙○○既自承第
      一次手術有切斷提瞼肌，第二次手術時有牽引上直肌、牽
      引上直肌，即可能造成眼瞼下垂，眼球下吊，而上訴人前
      往嘉基門診時確即已出現右眼運動障礙之症狀，則被上訴
      人乙○○縱未切斷上直肌，當不能謂上訴人右眼眼球運動
      障礙之症狀與被上訴人乙○○的手術間即無相當因果關係
      ，應甚明確。
  (三)、次查衛生署90年4月4日衛署醫字第0900024838號書所附醫
      審會第89322號鑑定書之鑑定意見固載：「甲○○右眼第
      三對動眼神經及第二對視覺神經所受之傷害，屬於手術中
      造成之併發症。然而，此種腫瘤移除手術，造成上述神經
      傷害，機會不小。眼球後腫瘤的手術，由於眼窩內空間狹
      窄，所以不論經由腦額葉下或側眼窩入路的手術，術野均
      極為狹窄，手術中必要的操作、手術中必要的組織牽引、
      或手術中之切割及凝固止血，常引起眼肌（六條眼肌）、
      視神經（第二顱神經）、以及與眼球運動有關的顱神經（
      第三、第四、及第六顱神經）暫時性或永久性的功能障礙
      或功能喪失。病患甲○○因為右眼眼球後腫瘤在華濟醫院
      接受兩次手術（經由腦額葉下），術後右眼視力較手術前
      差，且出現右眼瞼下垂及右眼球運動障礙等新症狀。視力
      減退是視神經受損引起的，眼瞼下垂是提眼肌或動眼神經
      （第三顱神經）受損引起的，眼球運動障礙是上直肌或動
      眼神經受損引起的，這些都是眼球後腫瘤手術常見的併發
      症，無法認定是醫師乙○○之過失所致。任何醫師即便盡
      全力，合理注意義務亦無法完全避免上述損傷之發生。‧
      ‧‧上述右眼提瞼上直肌活動問題及視神經的傷害，確為
      施行手術時所造成之併發症。」（參見嘉義地院前開刑事
      卷第166-169頁；本院前審卷第108頁反面－110頁）。
      然該鑑定意見既在表示「此種腫瘤移除手術，造成上述神
      經傷害，機會不小」、「眼球後腫瘤的手術，由於眼窩內
      空間狹窄，‧‧‧常引起眼肌（六條眼肌）、視神經（第
      二顱神經）、以及與眼球運動有關的顱神經（第三、第四
      、及第六顱神經）暫時性或永久性的功能障礙或功能喪失
      。」、「病患甲○○‧‧‧術後右眼視力較手術前差，且
      出現右眼瞼下垂及右眼球運動障礙等新症狀。‧‧‧這些
      都是眼球後腫瘤手術常見的併發症」等語，顯然即應以有
      施行「腫瘤移除」為前提，始得論斷為係手術後常見之併
      發症；復參衛生署88年1月6日衛署醫字第88003954號函所
      附醫審會第87212號鑑定書所載之鑑定意見：「右眼第二
      對及第三對腦神經之傷害，非移除眼窩腫瘤所『必須』之
      手段，而是移除腫瘤時，或許無法避免之『併發症（Comp
      lication）』，亦即移除腫瘤之手術過程中，應儘量分離
      腫瘤及保全神經與血管不致傷害，惟傷害有時仍不可避免
      的。」（參見嘉義地檢署87年度偵字第392號卷第73-75頁
      ；本院前審卷第111-112頁）。再參衛生署89年6月19日
      衛署醫字第89034156號函所附醫審會第89036號鑑定書所
      載之鑑定意見：「‧‧‧四當施行眼窩腫瘤切除手術時，
      於剝離中及組織燒灼間易傷及血管及神經，即有可能造成
      第二、三對腦神經之傷害，惟此傷害對深部腫瘤切除，往
      往不可避免。‧‧‧」（參見嘉義地院前開刑事卷第11
      5-117頁、本院前審卷第107-108頁），益徵併發症之產
      生乃係移除腫瘤過程中所致，而無腫瘤之移除，即應無所
      謂不可避免之併發症為是。
  (四)、又查被上訴人乙○○為上訴人施行第一次手術時並未為腫
      瘤之移除，為被上訴人乙○○所自承在卷。而第二次手術
      時被上訴人乙○○雖陳稱其第二次手術有為上訴人切除部
      分腫瘤，摘除不到百分之三十等語（分見原審卷(一)63、64
      頁及本院前審卷155頁）。而乙○○於本院復稱：其本
      身沒有留檢體，切多大送多大給病理科等語（見本院卷第
      87頁），而證人即華濟醫院病理醫師丙○○於本院證稱：
      「這三張（病理報告）都是一樣的敘述模式，這樣看來以
      我以前處理經驗，比較像常規的檢驗，不是急速冷凍切片
      。…一般急件的話，在檢驗報告會有「冷凍切片」的字眼
      存在（以英文書寫）。如果冷凍切片上面會有記載的，這
      三份沒有如此記載，應該屬於一般的檢驗。（？一般的檢
      驗，檢體是否是在手術中取得或專為檢查而取得檢體）兩
      種都可以，一般診斷用（疾病）及治療用（根除腫瘤）都
      有可能。…三份報告檢體都非常小，以過去經驗應該不是
      做治療用…」等語（見本院卷第77-79頁）。被上訴人乙
      ○○既自陳其第二次手術切除者全部送病理科，而由證人
      所述顯示及三份檢驗告，該次手術僅切除極少部分之腫瘤
      ，為病理檢驗而已。再由上訴人所提之斷層掃瞄照片及衛
      生署89年6月19日衛署醫字第89034156號函所附醫審會第
      89036號鑑定書所載：「二依據華濟醫院術後所翻拍之電
      腦斷層片及病理報告與北醫之病理報告，研判林醫師並未
      切除到腫瘤‧‧‧」（參見嘉義地院前開刑事卷第115-11
      7頁；本院前審卷第107－108頁），可知被上訴人乙○
      ○第二次手術除了切除少量檢體之腫瘤外，其餘腫瘤並未
      切除，應可認定。而被上訴人乙○○抗辯其切除30%之腫
      瘤，不足採信。再者上訴人在第一次手術未切除任何腫瘤
      ，上訴人即已發生眼皮下垂為被上訴人乙○○所不爭執之
      事實。至於眼球障礙部分，被上訴人乙○○自陳第一次手
      術時伊不確定是否發生，但對造說她眼球都不能動等語（
      見本院卷第89頁）。被上訴人乙○○第一次開刀未切除腫
      瘤，第二次手術又未施行腫瘤之移除（僅取少許檢體），
      卻造成上訴人前開傷害，實難認係正常手術施行時可容許
      之危險。退而言之，上訴人出現右眼瞼下垂及右眼球運動
      障礙等症狀，若係眼球後腫瘤手術常見的併發症，但醫師
      法第12-1條規定，醫師診治病人時，應向病人或其家屬告
      知其病情、治療方針、處置、用藥、預後情形及可能之不
      良反應。另醫療機構實施手術，應向病人或其法定代理人
      、配偶、親屬或關係人說明手術原因、手術成功率或可能
      發生之併發症及危險，並經其同意，簽具手術同意書及麻
      醉同意書，始得為之。但情況緊急者，不在此限。醫療機
      構實施中央主管機關規定之侵入性檢查或治療，應向病人
      或其法定代理人、配偶、親屬或關係人說明，並經其同意
      簽具同意書後，始得為之。但情況緊急者，不在此限。醫
      療機構診治病人時，應向病人或其法定代理人、配偶、親
      屬或關係人告知其病情、治療方針、處置、用藥、預後情
      形及可能之不良反應。醫療法第63條第1項、第64條1項、
      第81條（舊法為46條、第58條），醫師違反上開規定，依
      民法第184條第2項規定，自得認定醫師具有過失。本件上
      訴人主張其曾向乙○○詢問有關開刀情形及術後可能影響
      ，乙○○僅告以手術須由頭部上方進入，取出腫瘤，並誇
      稱此正為其專長，大約住院二週即可出院。第一次開刀當
      日，歷數小時後，將在病房外上訴人之配偶，喚至手術室
      內，告以未施作血管造影檢查無法切除腫瘤，俟詳細檢查
      後，才能切除…其後再向上訴人稱確定是血管瘤…有把握
      切除，並囑應盡速開刀，否則超過二星期後傷口快沾黏無
      法再動刀，並可處理第一次眼皮下垂、眼球下掉之狀況，
      整個醫療過程，均未提及可能之併發症及風險等情。被上
      訴人乙○○亦不否認上訴人前開主張，卻又抗辯無法預見
      發生之併發症，超出其說明義務云云。但乙○○在手術過
      程有無過失部分，係抗辯上訴人產生之症狀，係常發生之
      併發症；於說明義務部分，卻稱無法預見之併發症，顯然
      矛盾，而難憑採。又依前開醫師法及醫療法之規定，醫師
      於手術前，有法律上之義務，以病人得以理解之語言，詳
      細告知病人或其配偶、親屬或關係人，可能治療方案，各
      方案之治癒率、併發症及不治療之後果等重要資訊，以利
      病人等作出合乎其生活型態之醫療選擇。而且上訴人並無
      情況緊急之情事，且手術如常發生眼瞼下垂及眼球運動障
      礙之併發症，對病人而言，自係重要資訊，被上訴人乙○
      ○實無法免除此告知義務，乙○○如盡告知義務，上訴人
      可自行評估，是否在華濟醫院讓被上訴人乙○○醫治治療
      ，其未盡告知義務之結果，因而影響上訴人是否接受手術
      之決定，仍可認被上訴人乙○○對於上訴人所施行之前開
      手術非無過失之原因存在。則被上訴人乙○○抗辯上訴人
      術後之情形為手術所生之併發症，並提出歐美教科書圖片
      （影本）而謂其已盡全力，合理注意義務亦無法避免發生
      云云，即不足信。是以認被上訴人乙○○對上訴人所施行
      之前開手術確有醫療上之過失，則上訴人右眼視力嗣後檢
      查時雖曾回復手術前之情狀，然此並不足以推翻右眼眼皮
      下垂、眼球運動障礙之事實。因此，被上訴人乙○○抗辯
      稱上訴人眼球之腫瘤幾年來若無被上訴人等人積極之治療
      ，早已有瞎眼之後果，豈有今日視力保留及症狀改善之局
      面，可見手術本身對於視力保留及症狀減輕兩方面係屬完
      全成功，其無過失云云，並無可取。至上訴人主張因接受
      被上訴人乙○○前開手術導致有眼球隨脈搏跳動之症狀乙
      情，已為被上訴人乙○○所否認（參見本院卷第一一九
      頁），而因上訴人所提之證據中，亦未有此症狀之記載，
      而上訴人復未提出其他證據以資證明，故此部分之主張，
      尚難採信。
  (五)、被上訴人乙○○對於上訴人右眼眼皮下垂、眼球運動障礙
      之傷害，既有醫療上之過失行為，則上訴人依民法第184
      條第1項前段，請求被上訴人乙○○負侵權行為損害賠償
      之責，即屬有據。而被上訴人乙○○當時為被上訴人華濟
      醫院僱用之醫師，為被上訴人等所不爭，則上訴人依民法
      第188條第1項前段規定，請求被上訴人華濟醫院連帶負侵
      權行為損害賠償之責，亦非無據。被上訴人華濟醫院雖援
      引民法第188條第1項但書規定，主張選任受僱人及監督其
      職務之執行，已盡相當之注意或縱加以相當之注意而仍不
      免發生損害者，僱用人不負賠償責任云云，然未舉具體之
      實證以實其說，自無可取。茲就上訴人請求之項目及金額
      分述如下：
    1.醫療費部分：
      按不法侵害他人之身體或健康者，對於被害人因此喪失或
      減少勞動能力，或增加生活上之需要時，應負損害賠償責
      任；修正前民法第193條第1項定有明文。查上訴人主張伊
      因被上訴人乙○○前揭醫療過失行為，已花費醫療費452,
      631元等情，業據其提出醫療費用收據及醫療費用附表為
      證（見原審卷第15-22頁；本院前審卷第89-92、194
      頁），被上訴人乙○○雖抗辯上訴人請求醫療費用452,63
      1元，但其提出之收據係健保明細表所列之帳單，其實際
      支出僅為該金額之十分之一自付額即45,000餘元而已，乃
      竟請求全部之醫療費用而未扣除健保給付部分，自有未合
      云云，然查保險制度，旨在保護被保險人，非為減輕損害
      事故加害人之責任。保險給付請求權之發生，係以定有支
      付保險費之保險契約為基礎，與因侵權行為所生之損害賠
      償請求權，並非出於同一原因。後者之損害賠償請求權，
      殊不因受領前者之保險給付而喪失。最高法院著有68年台
      上字第42號判例足供參照；又全民健康保險法第11條之1
      雖規定：符合第十條規定之保險對象，除第11條所定情形
      外，應一律參加本保險。然全民健康保險法第69條之1規
      定：「保險對象不依本法規定參加保險者，處新台幣
      3,000元以上15,000元以下罰鍰，並追溯自合於投保條件
      之日起補辦投保，於罰鍰及保險費未繳清前，暫不予保險
      給付」。準此，於繳清保險費前，健保局暫不予保險給付
      ，故全民健康保險之保險給付與保險費間具有對價關係，
      與一般之保險契約並無差異。（最高法院91年度台上字第
      857號判決參照），故上訴人以未扣除健保給付之醫療費
      用額為請求之金額，並無不合，被上訴人乙○○前述抗辯
      並無可採。依上訴人提出之前開醫療費用收據所載之金額
      合計為456,754元，上訴人僅請求452,631元，並未逾上開
      所得請求給付之額度，自無不合。
    2.減少勞動能力損失部分：
    (1)、上訴人主張：其為家庭主婦，依行政院勞工委員會台86
        勞動二字第043013號函所示（見本院前審卷第93頁）
        ，基本工資每月15,840元及霍夫曼年別式計算表、勞工
        保險殘廢給付標準表、各殘障等級喪失或減少勞動能力
        比率表計算（參見本院前審卷第93-95頁），其自85
        年12月31日起至勞動年齡60歲止，共可請求2,105,201
        元，惟因訴訟費用之考量，僅請求1,047,369元等情，
        雖為被上訴人乙○○所否認，然被上訴人乙○○抗辯上
        訴人前開症狀可以整型復健云云。然查上開第89036號
        鑑定書雖認上訴人之損傷，通常等待時間為一年，但上
        訴人於第三次（到北醫）手術後，只到長庚紀念醫院就
        診一次，至今已逾六個月，其間之變化無資料可查，故
        無法判斷其眼睛是否可以恢復。因此，建議病患應再至
        醫學中心眼科門診檢查，方可斷定是否有恢復之可能性
        等語（見原審卷(二)116頁）。然上開鑑定報告係87年7月
        30日作成，上訴人曾於89年11月17日及94年9月3日曾至
        成大醫院門診，診斷結果均係右側眼瞼下垂、右側眼球
        不能垂直活動，有成大醫院94年10月18日成附醫眼字第
        0940011462號函所檢附之病患診療資料摘要表在卷可參
        （見本院卷第125-126頁），且以上訴人之右眼眼皮下
        垂、眼球運動障礙事關上訴人之眼睛功能及外觀，上訴
        人曾積極求醫，仍無法恢復，而被上訴人等徒以上訴人
        右眼眼皮下垂、眼球運動障礙之傷害有回復之可能為辯
        ，自難採認，其因此否定上訴人以其右眼眼皮下垂、眼
        球運動障礙之傷害而為減少勞動能力損失之請求，自非
        足採。
    (2)、又依上訴人所受右眼眼皮下垂、眼球運動障礙之傷害之
        情節以觀，參酌勞工保險條例規定之勞工保險殘廢給付
        標準表所定，已屬殘害項目的26項「一眼眼球遺存顯著
        調節機能障害或運動障害」及第30項「一眼眼瞼遺存顯
        著運動障害」，同屬第十三級之殘廢。再依勞工保險條
        例第55條第3款「被保險人身體遺存障害，同時適合殘
        廢給付標準表之第十四等級至第一等級間任何兩項目以
        上時按其最高殘廢等級再升一等級給與之」之規定，上
        訴人應屬十二級之殘廢。再以上訴人係大學畢業，為53
        年12月28日生（參見原審卷(一)第23頁戶口名簿影本所載
        ），而右眼又控制視距之一半以上空間，右眼正常功能
        受影響，已阻礙正常工作之施作等情，衡酌其喪失勞動
        能力之比率，按勞保殘廢給付標準，最嚴重之雙目失明
        給付1000日，而眼部12級殘廢給付100日之比例計，至
        少應已達10%。又一般勞工強制退休之年齡為60歲（勞
        動基準法第五十四條第一項第一款參照），則上訴人自
        86 年1月1日起，算至113年12月28日強制退休之時，尚
        能工作之時間為27年11月27日（折合27.98年）。依此
        標準計算上訴人減少勞動能力所受之損失金額如下：
    1.1.～4.18.（自上訴人手術翌日至本院言詞辯論終結
      日，折合為9.3年（小數點第二位以下四捨五入）：此段
      期間係在95年4月18日本院言詞辯論終結前，並無扣除期
      前利息之問題，上訴人所受減少勞動能力損失之金額為17
      7,725元｛即15,840元×12月×9.35年×10％（減少勞動
      能力之比率）=177,725元（元以下四捨五入）｝。
    4.19.～113.12.｛折合為18.68年｝：
      上訴人尚得工作之時間折合為27.98年，扣除前開之年
      數（即9.3年），尚得工作之時間18.68年，此段期間係在
      本院言詞辯論終結後，應依霍夫曼複式計算法按年息百分
      之五計算扣除期前利息，則上訴人在此段期間所受減少勞
      動能力損失之金額為255,369元｛即15,840元×12月×10%
      =19,008元；依年別5%複式霍夫曼計算法（第一年不扣除
      中間利息），其計算式為：[19008×13.00000000（此為
      霍夫曼係數）+19008×0.68×（13.00000000-00.0000000
      0）]=255,369（小數點以下四捨五入）｝，＋合計為
      433,094元。
    3.精神慰撫金部分：
      按不法侵害他人之身體、健康、名譽或自由者，被害人雖
      非財產上之損害，亦得請求賠償相當之金額；修正前民法
      第195條第1項前段定有明文。查本件上訴人因被上訴人乙
      ○○前開手術之醫療過失行為致右眼出現眼皮下垂、眼球
      運動障礙等症狀，對上訴人之容貌及生活、工作勢必造成
      相當程度之影響，衡諸一般常人之社群生活，足認上訴人
      因此受有精神上之痛苦，則其請求被上訴人等連帶賠償精
      神慰撫金，自屬有據。被上訴人乙○○抗辯上訴人在被上
      訴人手術後，亦經北醫進行手術，以及前往台大、長庚、
      國泰、成大等各醫院診治，有無受到損害以及損害之範圍
      ，均無從證明，而單獨向其請求精神慰撫金尤屬無理云云
      ，並無可採。又查上訴人為大學畢業，目前無工作；被上
      訴人乙○○為高雄醫學院畢業、美國阿拉巴馬州立大學碩
      士、仍在博士班研究，目前在大甲光田醫院行醫；分別為
      渠等自承在卷（參見本院前審卷第68、119、128頁）；
      又上訴人名下無財產，89年綜合所得稅額為10,266元，90
      年綜合所得稅額為8,408元、93年綜合所得額為3,746元，
      有財政部台灣省南區國稅局嘉義縣分局92年3月19日南區
      國稅嘉縣二字第092000600號函所附歸戶財產查詢清單及
      綜合所得稅各類所得資料清單附卷可稽（參見本院原審卷
      第31-34頁）及稅務電子閘門財產所得調件明細表附卷
      可參（見本院卷第147頁）；而被上訴人乙○○名下有不
      動產二筆、車輛二輛，90年綜合所得稅額為4,796,810元
      ，有財政部台灣省中區國稅局黎明稽徵所92年3月19日中
      區國稅黎明四字第0920011467號函所附歸戶財產查詢清單
      及綜合所得稅結算申報書可憑（參見本院原審卷第57-6
      0頁），而其93年之綜合所得額為4,797,142元，有稅務電
      子閘門財產所得調件明細表（見本院卷145頁）；又被上
      訴人華濟醫院係經衛生署評鑑合格之區域教學醫院，為兩
      造所不爭，自屬有相當資產及規模之區域醫院。經斟酌兩
      造之前開教育程度、社經地位、經濟能力、上訴人因右眼
      眼皮下垂、眼球運動障礙所受精神上痛苦之程度非輕等一
      切情狀，本院認上訴人請求被上訴人等連帶賠償50 萬元
      之精神慰撫金，尚屬適當，並無逾越一般社會所容許請求
      之金額。
  (六)、綜上所述，上訴人請求被上訴人等連帶賠償之損害即醫療
      費452,631元、減少勞動能力損失433,094元、精神慰撫金
      500,000元，合計1,385,725元，自無不當。
五、綜上所述，上訴人右眼眼皮下垂、眼球運動障礙之傷害，既
    係導因於被上訴人乙○○之醫療過失行為所致，則上訴人依
    民法侵權行為損害賠償請求權之法律關係，請求被上訴人華
    濟醫院、乙○○連帶賠償1,385,725元及自起訴狀繕本送達
    翌日，即被上訴人華濟醫院自88年1月29日起、被上訴人乙
    ○○自88年1月28日起，均至清償日止，按年息5%計算遲延
    利息，洵屬正當，應予准許。逾此範圍之請求為無理由，不
    應准許。又上訴人依侵權行為損害賠償請求權之法律關係請
    求被上訴人等負連帶損害賠償責任，既應准許，則其依選擇
    合併另行主張之不完全給付及違反消保法之法律關係所為之
    請求，即無再予審究之餘地。就上開應准許部分原審為上訴
    人敗訴之判決則有未洽，上訴人就此部分提起上訴，指摘原
    判決此部分不當，為有理由，自應由本院將原判決此部分予
    以廢棄，並改判如主文第二項所示。至原判決駁回上訴人其
    餘請求部分及該部分假執行之聲請，經核則無不合，上訴人
    上訴意旨指摘原判決此部分不當，非有理由，應予駁回。又
    本判決主文第二項部分，因金額未逾150萬元，被上訴人已
    不得上訴而確定，自無宣告假執行之必要，是上訴人請求准
    予宣告假執行，為無理由，原審就此部分駁回上訴人之請求
    ，所持之理由雖屬不同，惟結論並無二致，應併予駁回。
六、兩造其餘攻擊或防禦方法之主張及舉證，均不影響本院所為
    前開論斷，自無再予一一審論之必要，附此敘明。
七、據上論結，本件上訴為一部有理由，一部無理由依民事訴訟
    法第450條、449條、第79條，判決如主文。
中    華    民    國    95    年    5    月     2     日
                  民事第二庭    審判長法  官   丁振昌
                                      法  官   李文賢
                                      法  官   李素靖
上為正本係照原本作成。
不得上訴。
中    華    民    國    95    年    5    月     4     日
                                      書記官  林鈴香
                                                 K


司法院資訊處製作；財團法人民間司法改革基金會備份。
